【裁判字號】    99,台上,5653
【裁判日期】    990916
【裁判案由】    妨害性自主
【裁判全文】
最高法院刑事判決            九十九年度台上字第五六五三號
上  訴  人  甲○○
選任辯護人  許華雄律師
上列上訴人因妨害性自主案件，不服台灣高等法院中華民國九十
九年七月二十九日第二審判決（九十九年度上訴字第一九三九號
，起訴案號：台灣台北地方法院檢察署九十八年度偵字第二二四
○一號），提起上訴，本院判決如下：
    主  文
上訴駁回。
    理  由
按刑事訴訟法第三百七十七條規定，上訴於第三審法院，非以判
決違背法令為理由，不得為之。是提起第三審上訴，應以原判決
違背法令為理由，係屬法定要件。如果上訴理由書狀並未依據卷
內訴訟資料，具體指摘原判決不適用何種法則或如何適用不當，
或所指摘原判決違法情事，顯與法律規定得為第三審上訴理由之
違法情形，不相適合時，均應認其上訴為違背法律上之程式，予
以駁回。本件上訴人甲○○上訴意旨略稱：(一)、第一審法院囑託
○○市立○○醫院○○院區鑑定上訴人於本件犯行，有無依刑法
第九十一條之一規定令入相當處所，施以強制治療之必要時，該
醫院誤認為法院係囑託鑑定上訴人於犯罪時之精神狀態，有無刑
法第十九條減輕其刑之情形。其鑑定結果，認為上訴人無刑法第
十九條減輕其刑之原因。第一審法院發現鑑定機關有誤解，乃函
請該醫院，應就原囑託鑑定之事項再為鑑定，另經鑑定結果，認
上訴人有強制治療之必要。殊不知（上訴人犯罪之時間為民國九
十一年七月十二日），而該醫院忽視上訴人於九十四年間罹患糖
尿病，因病情及藥物影響，已無性能力，且上訴人於犯案時已呈
現「認知異常」與「衝動控制異常」情形，何以不符刑法第十九
條不罰或減輕其刑之要件，顯與經驗法則、論理法則有違。原審
不為詳查，即遽行判決，有應於審判期日調查之證據未予調查之
違法。(二)、行為後法律有變更者，適用行為時之法律。但行為後
之法律有利於行為人者，適用最有利於行為人之法律，刑法第二
條第一項定有明文。上訴人認為修正後刑法第九十一條之一所規
定之「刑後」強制治療，較有利於上訴人。原判決引用最高法院
九十六年度第三次刑事庭會議決議意旨，認為修正前刑法第九十
一條之一所規定之「刑前」強制治療，較有利於上訴人，而適用
有利於上訴人之行為時法。惟最高法院刑事庭會議決議，其效力
並不等同法律亦非判例。原審引用最高法院刑事庭會議決議之法
源為何，未予說明，有判決不適用法則或適用不當之違法。(三)、
行政院衛生署為提昇心理衛生人員之專業能力，邀請相關學會及
專家學者，訂定性侵害犯罪防治專業人員「初階、進階」訓練課
程標準，提供有志從事專業心理衛生工作人員進修之管道。卷附
○○市立○○醫院○○院區之鑑定報告書，並未說明該鑑定人是
否曾參加行政院衛生署所訂頒性侵害犯罪防治專業人員之訓練，
已有違誤。又該鑑定，關於上訴人之總智商若干？言語智商若干
？操作智商若干？自我照顧能力與認知功能如何？均付諸闕如，
自不符基本鑑定規範。另該鑑定結果，認為「○○（上訴人）應
負完全之責任能力」，已逾越醫師專業範圍，而屬個人意見，無
證據能力。原判決對於上開有利於上訴人之證據，不予採納，有
不載理由之違法。(四)、上訴人為本件性侵害時，有「酒精中毒」
情形，呈現「認知異常」與「衝動控制異常」，而致生犯行。故
上訴人於犯罪時，精神狀態顯有障礙，應符合刑法第十九條第一
項或第二項「精神障礙或其他心智缺陷」情形，而有「不罰」或
「得減輕其刑」之適用，原判決有應依法減輕其刑而未減輕之違
法云云。
惟查：上訴第三審法院之案件，是否以判決違背法令為上訴理由
，應就上訴人之上訴理由書狀加以審查。至原判決究有無違法，
與上訴是否以違法為理由為兩事（參考本院七十一年台上字第七
七二八號判例）。本件原判決綜合全案卷證資料，本於事實審法
院採證認事之職權，認定上訴人於九十一年七月十二日下午三時
十分許，在○○市○○區○○街一段，見代號00000000之女子（
○○○年○○月間出生，真實姓名、出生日詳卷，下稱Ａ女）行
經該處，明知Ａ女係未滿十四歲之學生，竟基於妨害自由及強制
性交之犯意，以童軍繩自後方勒住Ａ女脖子，強行將之拖進所駕
駛之自用小客車後座，並以童軍繩捆綁Ａ女雙手雙腳後，將車輛
駛往○○市○○區○○路三段○○國小後方之停車格內，強行脫
去Ａ女衣褲，以舌頭舔舐其下體，及以棒棒糖塗抹Ａ女之下體，
再以舌頭舔舐其下體，進而以右手小指進入Ａ女之陰道內，對之
強制性交。上訴人意猶未盡，復將Ａ女載至附近○○橋下河堤旁
，承同前續行強制性交之單一犯意，強行以其性器進入Ａ女之肛
門及陰道內，對之強制性交。得逞後，將車輛開至○○路三段○
○國小後門附近，始讓Ａ女下車離去等情。因而維持第一審論處
上訴人對未滿十四歲之女子，以強暴方法而為性交（處有期徒刑
十三年，並應於刑之執行前，令入相當處所，施以強制治療，期
間至治癒為止，但最長不得逾三年）罪刑之判決，駁回上訴人在
第二審之上訴，已依據卷內資料，說明前揭事實，業據上訴人坦
承不諱，核與Ａ女指訴之情節相符，Ａ女之頸部確遭上訴人以童
軍繩勒傷，亦有○○市立○○醫院之急診病歷紀錄及驗傷診斷書
在卷可憑。又上訴人（於本件案發後，並未被查獲，嗣於九十八
年一月間，因另案採集）之DNA 檢體，經輸入內政部警政署刑事
警察局「去氧核醣核酸」資料庫比對，發現與○○市政府警察局
○○○○分局○市○○○○字第0000000 號刑事案件證物採驗紀
錄表所送檢之「00000000性侵害案」，即本件被害人Ａ女案發後
採集之陰道棉棒、內褲精子細胞層DNA-STR 型別相符（因而查獲
），有內政部警政署刑事警察局之鑑驗書在卷可資證明，為其所
憑之證據及認定之理由。上訴意旨對於原判決所為前揭論斷，並
未依據卷內資料，具體指摘有何違背法令情形。且查：(一)、上訴
人經第一審法院囑託○○市立○○醫院○○院區鑑定結果，認上
訴人「有施以強制治療之必要」，有該醫院之鑑定報告書在卷可
查。原判決以「九十五年七月一日起施行之刑法第九十一條之一
有關強制治療規定，雖將刑前治療改為刑後治療，但治療期間未
予限制，且治療處分之日數，復不能折抵有期徒刑、拘役或同法
第四十二條第六項裁判所定之罰金額數，較修正前規定不利於被
告」。本件上訴人係於九十一年七月十二日犯刑法第二百二十二
條第一項第二款之罪，自應適用修正前刑法第九十一條之一規定
，於刑前強制治療，較為有利，已詳為說明。上訴意旨以刑後強
制治療，較為有利云云。係以自己之說詞，任意指摘，顯非適法
之第三審上訴理由。(二)、上訴人在原審雖以：其於犯罪時係受酒
精影響，另鑑定報告亦曾敘及上訴人有「認知異常」、「衝動控
制異常」情形，應減輕其刑云云。然原判決已說明：該鑑定報告
之此部分內容，係在說明上訴人是否具有「可治療性」，並非說
明其精神狀態不具責任能力，不得僅憑片段之詞句，即謂得減輕
其刑等情（見原判決第十頁第五行至第十三行）。況「精神耗弱
人（現行法修正為辨識行為違法或依其辨識而行為之能力，顯著
減低者）之行為，依刑法第十九條第二項之規定，僅係得減輕其
刑，並非必減，即係法院依職權自由裁量之事項，原判決既未減
輕其刑，事實欄與理由欄關於上訴人是否精神耗弱人之記載與敘
述，依刑事訴訟法第三百八十條規定，自屬於判決無影響。」業
經本院著有七十八年台上第三九四九號判例。再者，上訴人於為
本件犯罪時，猶能駕駛自用小客車來去自如，在客觀上並無「因
精神障礙或其他心智缺陷，致不能辨識其行為違法或欠缺依其辨
識而行為之能力」情形。上訴意旨仍以其犯罪時，精神狀態有障
礙，應符合刑法第十九條第一項或第二項「精神障礙或其他心智
缺陷」情形，而有「不罰」或「得減輕其刑」之適用云云。亦係
以自己之說詞，任意指摘，並非適法之第三審上訴理由。(三)、「
法院或檢察官得囑託醫院、學校或其他相當之機關、團體為鑑定
，或審查他人之鑑定，並準用第二百零三條至第二百零六條之一
之規定」刑事訴訟法第二百零八條第一項前段定有明文。卷附○
○市立○○醫院○○院區所出具之鑑定報告書，係第一審法院法
官依前開規定，囑託該醫院對上訴人就本件犯行，所為之鑑定報
告，為同法第二百零六條第一項所規定之書面報告，屬於同法第
一百五十九條第一項所稱「法律有規定」之書面，而有證據能力
。又該醫院指派實施鑑定之精神科醫師，係就鑑定事項有特別知
識經驗者，則該實施鑑定之醫師曾否參加上訴意旨所指稱，行政
院衛生署所訂頒性侵害犯罪防治專業人員之訓練，即與前開鑑定
報告書具有證據能力無涉。原審於審判期日，復已就上開鑑定報
告書依法踐行調查證據之程序，自得採為證據。上訴意旨，任意
指為無證據能力，難認係適法之第三審上訴理由。(四)、事實之認
定與證據之取捨，乃事實審法院之職權，苟其事實之認定及證據
之取捨，並不違背經驗法則與論理法則，即不容任意指為違法而
執為上訴第三審之理由。上訴意旨其餘之指摘，係對於原判決已
說明事項及屬原審採證認事職權之適法行使，持憑己見而為不同
之評價，且重為事實之爭執，均與法律規定得為第三審上訴理由
之違法情形，不相適合。其關於妨害性自主（含剝奪人之行動自
由罪）之上訴違背法律上之程式，應予駁回。又前揭部分之上訴
為不合法，無從為實體上審理，則原判決認為與之有修正前刑法
牽連犯裁判上一罪關係之恐嚇危害安全部分，係不得上訴於第三
審法院之罪，亦應從程序上予以駁回。
據上論結，應依刑事訴訟法第三百九十五條前段，判決如主文。
中    華    民    國  九十九  年    九    月   十六   日
                      最高法院刑事第六庭
                          審判長法官  謝  俊  雄
                                法官  陳  世  雄
                                法官  魏  新  和
                                法官  徐  文  亮
                                法官  吳  信  銘
本件正本證明與原本無異
                                      書  記  官
中    華    民    國  九十九  年    九    月   二十   日
                                                      Ｅ

司法院資訊處製作；財團法人民間司法改革基金會備份。
